【裁判字號】    99,訴,315
【裁判日期】    990511
【裁判案由】    違反戶籍法等
【裁判全文】
臺灣桃園地方法院刑事判決          99年度訴字第315號
公  訴  人  臺灣桃園地方法院檢察署檢察官
被      告  丙○○
上列被告因違反戶籍法案件，經檢察官提起公訴（99年度偵字第
3654號），被告於準備程序中就被訴事實為有罪之陳述，經本院
合議庭裁定由受命法官獨任行簡式審判程序，茲判決如下：
    主  文
丙○○共同偽造公印文，處有期徒刑陸月，如易科罰金，以新臺
幣壹仟元折算壹日，緩刑貳年，緩刑期間付保護管束。扣案之NO
KIA 廠牌之行動電話壹支（內含SIM 卡壹片）、偽造之「乙○○
」國民身分證壹張、全民健康保險卡壹張、偽造之「乙○○」之
印章壹枚以及臺灣中小企業銀行桃園分行客戶開戶資料表上偽造
之「乙○○」署押及印文各壹枚，均沒收之。
    事  實
一、丙○○（起訴書事實欄部分姓名誤載為蔡秉豪）於民國99年
    1 月下旬某日，經由某真實年籍姓名不詳綽號「小胖」之友
    人介紹，在臺中市認識為某犯罪集團之1 員而其真實姓名、
    年籍不詳之某成年男子，竟因而與該犯罪集團之成員間，共
    同基於違反戶籍法、偽造公印文及行使偽造私文書、特種文
    書之犯意連絡，由該犯罪集團之某成員帶丙○○至臺中市某
    照相館拍攝其個人照片，隨後並由該犯罪集團某成員前往該
    照相館取得丙○○之照片及照片電子檔，而將丙○○之照片
    用於偽造不知情之「乙○○」身分證件及全民健康保險卡各
    1 張，並偽刻「乙○○」印章1 枚，完成後由該犯罪集團某
    2 位真實姓名、年籍不詳成年男子之成員，於99年2 月1 日
    上午8 時許，與丙○○共乘車籍不詳之黑色MAZDA 廠牌自用
    小客車，自臺中市出發北上桃園縣桃園市，其中1 名犯罪集
    團成員並於車上將上開偽造之「乙○○」身分證件、全民健
    康保險卡、印章及為供本件犯行連絡使用之NOKIA 廠牌行動
    電話1 支（內含SIM 卡1 片）交付予丙○○，而丙○○於當
    日13時許抵達址設桃園縣桃園市○○路985 號之臺灣中小企
    業銀行桃園分行（下稱臺灣企銀桃園分行），即持上開偽造
    證件、印章、行動電話，獨自進入該臺灣企銀桃園分行，並
    以乙○○名義填載、簽署客戶開戶資料表1 份，而連同上開
    偽造之證件、全民健康保險卡及印章，一併交予臺灣企銀桃
    園分行行員甲○○辦理開戶，並請不知情之甲○○於該客戶
    開戶資料表上蓋用「乙○○」印章，使甲○○信以為丙○○
    為乙○○本人，而予辦理銀行帳戶之存摺、提款卡之開戶核
    發動作，足生損害於乙○○（起訴書誤載為黃得恩）及臺灣
    企銀桃園分行關於帳戶管理之正確性。嗣因甲○○發覺有異
    ，即報警處理，始未核發帳戶之存摺及提款卡予丙○○，並
    當場查獲而扣得偽造之「乙○○」身分證、全民健康保險卡
    、印章各1 枚、偽造之臺灣中小企業銀行客戶開戶資料表1
    紙及NOKIA 廠牌之行動電話1 支（內含SIM 卡1 片，門號為
    0000000000號），始悉上情。
二、案經桃園縣政府警察局桃園分局報告臺灣桃園地方法院檢察
    署檢察官偵查起訴。丙○○於準備程序中為有罪之陳述，經
    本院合議庭裁定由受命法官獨任行簡式審判程序。
    理  由
一、按被告以外之人於審判外之言詞或書面陳述，除法律有規定
    者外，不得作為證據。前項規定，於法院以簡式審判程序或
    簡易判決處刑者，不適用之，刑事訴訟法第159 條定有明文
    。查本案被告丙○○涉犯違反戶籍法、偽造公印文及行使偽
    造私文書、特種文書等案件，經檢察官提起公訴，被告於準
    備程序中就被訴事實為有罪之陳述，經法官告知簡式審判程
    序之旨，並聽取公訴人、被告之意見後，合議庭裁定由受命
    法官獨任進行簡式審判程序，而無刑事訴訟法第159 條第1
    項規定之適用，合先敘明。
二、上開犯罪事實，業據被告丙○○於警詢、檢察官訊問及本院
    審理時坦承不諱（見臺灣桃園地方法院檢察署99年度偵字第
    3654號卷《下稱偵卷第》第5 至8 頁、第30至32頁、第39至
    43頁、第52頁、本院卷第7 頁背面、第22頁背面、第25至27
    頁），核與證人乙○○、甲○○所述相符（見偵卷第10至13
    頁），且有臺灣企銀桃園分行客戶開戶資料表1 份在卷可參
    （見偵卷第19頁），並有扣案偽造之乙○○國民身分證、全
    民健康保險卡各1 張、偽造之乙○○印章1 枚及NOKIA 廠牌
    之行動電話1 支（內含SIM 卡1 片，門號為0000000000號）
    可佐。本件事證明確，被告犯行堪以認定，應依法論科。
三、論罪科刑部分：
  (一)按國民身分證、全民健康保險卡，均為刑法第212 條特種文
    書之一種（最高法院97年度台上字第5114號裁判要旨及臺灣
    高等法院暨所屬法院87年11月法律座談會結論參照）。次按
    ，刑法所謂公印，係指公署或公務員職務上所使用之印信而
    言，否則即為普通印章。刑法上所謂公印或公印文，係專指
    表示公署或公務員資格之印信而言，即俗稱大印與小官章及
    其印文。最高法院著有22年上字第1904號及69年台上字第69
    3 號判例可參。再按，戶籍法第75條於97年5 月28日修正公
    布，該條第1 項、第2 項規定「意圖供冒用身分使用，而偽
    造、變造國民身分證，足以生損害於公眾或他人者，處5 年
    以下有期徒刑、拘役或科或併科新臺幣50萬元以下罰金。行
    使前項偽造、變造之國民身分證亦同。」，然戶籍法第75條
    係針對國民身分證之偽造變造犯行予以明文規定，相較於刑
    法第212 條係針對所有一般特種文書之偽造、變造行為之處
    罰規定，戶籍法之規定應屬於特別規定，依特別法優於普通
    法之原則，應優先適用戶籍法之規定。惟按，刑法上一行為
    而觸犯數罪名之想像競合犯存在之目的，在於避免對於同一
    不法要素予以過度評價，其所謂「同一行為」係指所實行者
    為完全或局部同一之行為而言。因此刑法修正刪除牽連犯之
    規定後，於修正前原認屬於方法目的或原因結果之不同犯罪
    ，其間果有實行之行為完全或局部同一之情形，應得依想像
    競合犯論擬（最高法院97年台上字第3494號刑事判決意旨參
    照）。又國民身分證上「內政部印」之印文，乃屬刑法第
    218 條第1 項之公印文，而偽造國民身分證而於其上偽造公
    印文之行為，係偽造國民身分證之部分行為，偽造公印文與
    偽造國民身分證間有局部同一之情形，應依想像競合犯之規
    定，從一重論以第218 條第1 項之偽造公印文罪（司法院大
    法官會議釋字第82號解釋參照）。
  (二)查被告提供照片予某犯罪集團之成員據以偽造國民身分證（
    包括「內政部印」之公印文）、全民健康保險卡，嗣後並持
    該犯罪集團成員偽造之國民身分證、全民健康保險卡及印章
    ，至臺灣企銀桃園分行開戶，並於客戶開戶資料表偽造「乙○○」之署押及印文而行使，核被告所為，其偽造上開公印
    文，係犯刑法第218 條第1 項偽造公印文罪；其持偽造之國
    民身分證加以行使之行為，係犯戶籍法第75條第2 項、第1
    項之行使偽造國民身分證罪；行使該全民健康保險卡之行為
    ，則係犯刑法第216 條、第212 條之行使偽造特種文書罪；
    行使扣案之臺灣企銀桃園分行客戶開戶資料表之行為，則係
    犯刑法第216 條、第212 條之行使偽造特種文書罪；其行使
    上開偽造特種文書、私文書向臺灣企銀桃園分行行員申辦銀
    行帳戶存摺及提款卡，因被發覺有異，而未取得存摺及提款
    卡部分，係犯刑法第339 條第3 項、第1 項之詐欺取財未遂
    罪。又被告偽造上開之國民身分證、全民健康保險卡、印章
    及臺灣企銀桃園分行客戶開戶資料表之私文書等，其偽造之
    低度行為，應分別為行使上開偽造之特種文書、私文書等高
    度行為所吸收；另偽造印章為偽造印文之前階段行為，偽造
    印文及署名係偽造私文書之部分行為，均不另論罪。被告與
    某犯罪集團之成員間，就上開犯行，均有犯意聯絡與行為分
    擔，應論以共同正犯；被告利用不知情無犯罪故意之臺灣企
    銀桃園分行行員甲○○，在該行客戶開戶資料表上蓋用乙○○印章，以偽造乙○○印文，為間接正犯。被告所犯之上開
    數罪間，復有實行之行為局部同一之情形，為想像競合犯之
    關係，應依刑法第55條之規定，從情節較重之偽造公印文罪
    處斷。又公訴人雖未就被告所犯刑法第218 條第1 項之偽造
    公印文罪之犯行起訴，惟此與起訴之行使偽造國民身分證之
    犯行有想像競合之裁判上一罪關係，已如前述，為起訴效力
    所及，本院自應予以審究，併予敘明。
  (三)爰審酌被告丙○○無前科紀錄，其參與本件犯罪之動機、於
    本件犯罪之分工，及被告正值青春年少，卻不思以正途賺取
    所需，應予非難，惟其犯罪手段尚稱平和，且坦承犯行之犯
    後態度，暨其智識程度及生活狀況等一切情狀，量處如主文
    所示之刑，並諭知易科罰金之折算標準，以示警懲。又查，
    被告丙○○前未曾因故意犯罪受有期徒刑以上刑之宣告，有
    臺灣高等法院被告前案紀錄表1 紙在卷可稽，爰斟酌被告於
    本院審理中坦承犯行，且表示希望本院給予其自新機會等語
    在卷，顯見其並非惡性重大，不知悛悔之徒，其本次所犯，
    應係年輕識淺，一時失慮，致偶罹刑典，其犯罪所造成之損
    害非鉅，而經此次偵審、科刑之教訓後，應知所警惕，信無
    再犯之虞，因認被告丙○○本件所受罪刑，以暫不執行為適
    當，爰予宣告如主文所示之緩刑，並依刑法第93條第1 項之
    規定，於緩刑期間付保護管束，期能使被告經由保護管束，
    培養正確法治觀念。
  (四)扣案之NOKIA 廠牌之行動電話1 支（內含SIM 卡1 片，門號
    為0000000000號），係被告用以供本件犯罪連絡使用之用；
    扣案偽造之「乙○○」國民身分證及全民健康保險卡各1 張
    ，均係被告因本件犯罪所生或所得之物；爰依刑法第38條第
    1 項第2 款、第3 款之規定，均予宣告沒收之。另扣案偽造
    之「乙○○」之印章1 枚，以及被告所偽造之客戶開戶資料
    表之私文書上偽造「乙○○」之署押及印文各1 枚，不論屬
    於犯人與否，均應依刑法第219 條之規定，均予宣告沒收之
    。至扣案之臺灣中小企業銀行桃園分行客戶開戶資料表1份
    ，經被告偽以「乙○○」之名義填寫後，持交予該行承辦人
    員，是上開客戶開戶資料表已屬臺灣中小企業銀行桃園分行
    所有，與刑法第38條沒收要件不合而不得沒收，併予敘明。
據上論斷，依刑事訴訟法第273 條之1 第1 項、第299 條第1 項
前段、戶籍法第75條第2 項、第1 項，刑法第11條前段、第28條
第216 條、第210 條、第212 條、第339 條第3 項、第1 項、第
55條、第38條第1 項第2 款、第3 款、第219 條，刑法施行法第
1條 之1 第1 項、第2 項前段，判決如主文。
本案經檢察官徐文豪到庭執行職務。
中    華    民    國    99    年    5     月    11    日
                  刑事第九庭      法  官  黃立昌
以上正本證明與原本無異。
如不服本判決應於收受判決後10日內向本院提出上訴書狀，並應
敘述具體理由。其未敘述上訴理由者，應於上訴期間屆滿後20日
內向本院補提理由書( 均須按他造當事人之人數附繕本) 「切勿
逕送上級法院」。
                                  書記官  張懿昀
中    華    民    國    99    年    5     月    12    日
附錄論罪科刑依據之法條：
戶籍法第75條
意圖供冒用身份使用，而偽造、變造國民身份證，足以生損害於
公眾或他人者，處5年以下有期徒刑、拘役或科或併科新臺幣50
萬元以下罰金。
行使前項偽造、變造之國民身份證者，亦同。
將國民身份證交付他人，以供冒名使用，或冒用身份而使用他人
交付或遺失之國民身份證，足以生損害於公眾或他人者，處3年
以下有期徒刑、拘役或科或併科新臺幣30萬元以下罰金。
中華民國刑法第210條
偽造、變造私文書，足以生損害於公眾或他人者，處五年以下有
期徒刑。
中華民國刑法第212條
偽造、變造護照、旅券、免許證、特許證及關於品行、能力服務
或其他相類之證書、介紹書，足以生損害於公眾或他人者，處一
年以下有期徒刑、拘役或三百元以下罰金。
中華民國刑法第216條
行使第二百十條至第二百十五條之文書者，依偽造、變造文書或
登載不實事項或使登載不實事項之規定處斷。
中華民國刑法第339條
意圖為自己或第三人不法之所有，以詐術使人將本人或第三人之
物交付者，處五年以下有期徒刑、拘役或科或併科一千元以下罰
金。
以前項方法得財產上不法之利益或使第三人得之者，亦同。
前二項之未遂犯罰之。

司法院資訊處製作；財團法人民間司法改革基金會備份。
